Inventaris van het archief van de Bilderberg Conferenties: Secretariaat, 1952-2011
Nationaal Archief, Den Haag
Bilderberg Conferenties
oudste stuk - jongste stuk: 1952-2004
I24604
272 inventarisnummers; 9,00 meter
Normale geschreven, getypte en gedrukte documenten, geen bijzondere handschriften.
Nationaal Archief, Den Haag
Bilderberg Conferenties / Secretariaat; Prins Bernhard (1911-2004)
Het archief van het secretariaat van de Bilderberg Conferenties bevat onder meer uitnodigingen, deelnemerslijsten, correspondentie met deelnemers en landen, working-papers, persberichten en rapporten. Geluidsbanden, waarop redevoeringen en discussies zijn vastgelegd, zijn overgedragen aan het Nederlands Instituut voor Beeld en Geluid.
Archiefvorming
Geschiedenis van de archiefvormer
Organisatie van de Bilderberg Conferenties
In mei 1954 vond onder voorzitterschap van prins Bernhard een vergadering plaats van leidende personen ("leading citizens") van de landen van het Atlantisch bondgenootschap plaats om langs informele weg de problemen van de westerse wereld te bediscussiëren. Zij werd gehouden in het hotel De Bilderberg in Oosterbeek; vanuit de vergadering werd een internationale stuurgroep (steering committee) gevormd, die herhaling van deze conferenties zou voorbereiden. De correspondentie werd geregistreerd door een klein secretariaat in Nederland.
Sedertdien werden periodiek, vanaf 1956 jaarlijks, deze conferenties gehouden, telkens in een ander land. Vanaf 1957 werden zij om de vier jaar op het Amerikaanse continent gehouden. Zij kregen bekendheid als Bilderberg-conferenties en werden tot 1976 voorgezeten door prins Bernhard. Men kende geen institutioneel ledenbestand; de stuurgroep, die ook de agenda vaststelt, stelt een lijst van 80 à 100 genodigden op die als leidende figuren op sociaal, politiek, economisch en cultureel terrein konden worden aangemerkt.
Tijdens de conferentie werden weliswaar working-papers bediscussieerd, die door de stuurgroep of de deelnemers waren voorbereid, maar geen besluiten genomen.
Ook werden er geen stemmingen gehouden. De meningen werden vastgelegd in een gezamenlijk te arresteren rapport, dat uitsluitend aan de deelnemers werd toegezonden. Om te vermijden, dat bepaalde uitspraken geïnterpreteerd kunnen worden als uitingen van partij politieke aard worden de namen van de sprekers niet vermeld.
De uitnodigingen, working-papers, gesprekken en rapporten van de conferenties droegen een vertrouwelijk karakter. Toen er aan het eind van de jaren 1960 kritiek ontstond over het Atlantisch bondgenootschap werd er ook bezorgdheid geuit over de invloed, die de Bilderberg-conferenties konden hebben op de Nederlandse politiek: het samenkomen van topfiguren uit het grootkapitaal met staatslieden kon leiden tot wederzijdse internationale beleidsafspraken zonder enige constitutionele controle. In hoeverre de Bilderberg-conferenties inderdaad invloed hebben gehad kan nu door wetenschappelijk historisch onderzoek worden nagegaan.
Agenda's van gehouden Bilderberg-conferenties, 1954-1985
29-31 May 1954
Bilderberg, the Netherlands
Subjects:
The attitude towards communism and the Soviet Union
The attitude towards dependent areas and peoples overseas
The attitudes towards economic policies and problems
The attitude towards European integration and the European Defense Community.
18-20 March 1955
Barbizon, France
Subjects:
Survey of Western European-USA relations since the first Bilderberg conference
Communist infiltration in various Western countries
The uncommitted peoples:
Political and ideological aspects
Economic aspects.
23-25 September 1955
Garmisch-Partenkirchen, Germany
Subjects:
Review of events since the Barbizon conference
Article 2 of the North Atlantic Treaty Orginazation
The political and strategic aspects of atomic energy
The reunification of Germany
European unity
The industrial aspects of atomic energy
Economic problems:
East-West trade
The political aspects of convertibility
Expansion of international trade.
11-13 May 1956
Fredensborg, Denmark
Subjects:
Review of developments since the last conference
The causes of the growth of anti-Western blocs, in particular in the United Nations
The role played by anti-colonialism in relations between Asians and the West
A common approach by the Western world towards China and the emergent nations of South and East Asia
The communist campaign for political subversion or control of the newly emancipated countries of Asia
How the West can best meet Asian requirements in the technical and economic fields.
15-17 February 1957
St. Simons Island, U.S.A.
Subjects:
Review of events since the fourth Bilderberg meeting in May 1956
Nationalism and neutralism as disruptive factors inside the Western Alliance
The Middle East
The European policy of the Alliance, with special reference to the problems of Eastern Europe, German reunification and military strategy.
4-6 October 1957
Fiuggi, Italy
Subjects:
Survey of developments since the last conference
Modern weapons and disarmement in relation to Western security
Are existing political and economic mechanisms within the Western community adequate?
13-15 September 1958
Buxton, United Kingdom
Subjects:
Survey of events since the last conference
The future of NATO defence
Western economic cooperation
The Western approach to Soviet Russia and communism.
18-20 September 1959
Yesilköy, Turkey
Subjects:
Review of developments since the last conference
Unity and division in Western policy.
28-29 May 1960
Bürgenstock, Switzerland
Subjects:
State of the world situation after the failure of the Summit Conference
New political and economic developments in the Western World.
21-23 April 1961
St. Castin, Canada
Subjects:
What initiatives are required to bring about a new sense of leadership and direction within the Western community?
The implications for Western unity of changes in the relative economic strength of the United States and Western Europe.
18-20 May 1962
Saltsjöbaden, Sweden
Subjects:
The political implications for the Atlantic community of its members' policies in the United Nations
Implications for the Atlantic community of prospective developments.
29-31 May 1963
Cannes, France
Subjects:
The balance of power in the light of recent international development
Trade relations between the U.S.A. and Europe in the light of the negotiations for Britain's entry into the Common Market
Trade relations between the Western world and the developing countries.
20-22 March 1964
Williamsburg, U.S.A.
Subjects:
The consequences for the Atlantic Alliance of: Apparant changes in the communist world
Soviet internal development
The Communist Bloc
Possible changes in the attitude of the USSR to the West
Recent developments within the Western world:
political
military
economic.
2-4 April 1965
Villa d'Este, Italy
Subjects:
Monetary cooperation in the Western world
The State of the Atlantic Alliance.
25-27 March 1966
Wiesbaden, Germany
Subjects:
Should NATO be reorganized and if so how?
The future of world economic relations especially between industrial and developing countries.
31 March-2 April 1967
Cambridge, United Kingdom
Subjects:
Do the basic concepts of Atlantic cooperation remain valid for the evolving world situation? If not, what concepts could take their place?
The technological gap between America and Europe with special reference to American investments in Europe.
26-28 April 1968
Mont Tremblant, Canada
Subjects:
The relations between the West and the Communist countries
Internationalization of business.
9-11 May 1969
Marienlyst, Denmark
Subjects:
Elements of instability in Western society
Conflicting attitudes within the Western world towards relations with the USSR and the other Communist states of Eastern Europe in the light of recent events.
17-19 April 1970
Bad Ragaz, Switzerland
Subjects:
Future function of the University in our society
Priorities in foreign policy.
23-25 April 1971
Woodstock. U.S.A.
Subjects:
The contribution of business in dealing with current problems of social instability
The possibility of a change of the American role in the world and its consequences.
21-23 April 1972
Knokke, Belgium
Subject:
The state of the Western community in the light of changing relationships among the non-communist industrialized countries and the impact of changing power relationships in the Far East on Western security.
11-13 May 3
Saltsjöbaden. Sweden
Subjects:
The possibilities of the development of a European energy policy and the consequences for European-North American relations:
Conflicting expectations concerning the European Security Conference.
19-21 April 1974
Megève. France
Subject:
Prospects for the Atlantic world.
25-27 April 1975
Cesme, Turkey
Subjects:
Inflation: its economic, social and political implications.
Recent international political developments:
The present status and prospects to resolve the Arab-Israeli conflict and the effect on relations among NATO members
Other recent developments affecting the relations among NATO countries.
In 1976 no Conference was held.
22-24 April 1977
Torquay, England
Subjects:
North American and Western European attitudes towards
the future of the mixed economies in the Western democracies
the Third World's demand for restructuring the world order and the political implications of those attitudes.
21-23 April 1978
Princeton. New Jersey, U.S.A.
Subjects:
Western defense with its political implications
The changing structure of production and trade: consequences for the Western industrialized countries.
27-29 April 1979
Baden, Austria
Subjects:
The present international monetary situation and its consequences for World cooperation
The implications of instability in the Middle East and Africa for the Western World.
18-20 April 1980
Aachen, Fed. Rep. of Germany
Subject:
America and Europe: Past, Present and Future.
15-17 May 1981
Bürgenstock, Switzerland
Subjects:
What should Western policy be toward the Soviet Union in the 1980's?
Obstacles to effective coordination of Western policies
How can the Western economies put their house in order?
14-16 May 1982
Sandefjord, Norway
Subjects:
Divergent Policies and Attitudes in the North Atlantic Community
What can Arms Control Achieve?
Middle East: Issues at Stake
Economic Issues: Dogmas and Realities
Current Events:
The Falkland Islands Crisis.
East-West Relations: Poland, Trade and Finance.
13-15 May 1983
Montebello, Canada
Subjects:
East-West Relations: Containment, Détente or Confrontation
Issues in Medium-Term Prospects for Growth in the World Economy:
Protectionism and Employment
Risks in Banking and Finance
Current Events: U.S. Foreign Policy in the Middle East and Central America.
11-13 May 1984
Saltsjöbaden, Sweden
Subjects:
Western Power and the Middle East: A Case Study in Atlantic Relationships
The State of Arms Control Negotations
Future Employment Trends in the Industrialized Democracies
Current Events: Continental Drift: Economic and Political
The Soviet Union, The West and the Third World; A Case Study: Central America.
10-12 May 1985
Rye Brook, Now York, U.S.A.
Subjects:
Divergent Social and Economic Trends in the Atlantic World
How should the West deal with the Soviet Bloc?
S.D.I.
How should the West deal with Developing Countries?
Current Events: The Current Status of the Budget in Congress and the European Perspective on that Situation
Operating the Alliance.
Geschiedenis van het archiefbeheer
In 1980 werd het archief van het secretariaat over de periode 1952-1970 aan het Algemeen Rijksarchief overgedragen; het was geborgen in archiefzakken met opschriften, die nagenoeg gelijkluidend waren aan hetgeen op de lijst staat beschreven.
De verwerving van het archief
Het archief is door schenking verworven.
Inhoud en structuur van het archief
Ordening van het archief
Bij de raadpleging van de dossiers dient de onderzoeker met het volgende rekening te houden: alfabetisch geordende correspondentie op land van herkomst werd in het Frans of Engels gevoerd. De landen zijn geordend op hun Engelse benaming, waarbij Groot-Brittannië staat geklasseerd als United Kingdom.
Aanwijzingen voor de gebruiker
Openbaarheidsbeperkingen
Deels openbaar, deels beperkt openbaar (B). Voor raadpleging van stukken jonger dan 50 jaar is toestemming vereist van het bestuur van de Bilderberg Meetings.
Materiële beperkingen
Het archief kent geen beperkingen voor het raadplegen van stukken als gevolg van slechte materiële staat
Aanvraaginstructie
Openbare archiefstukken kunnen online worden aangevraagd en gereserveerd. U kunt dit ook via de terminals in de studiezaal van het Nationaal Archief doen. Om te kunnen reserveren dient u de volgende stappen te volgen:
U maakt een profiel aan op www.gahetna.nl, en logt vervolgens in
Via de archiefinventaris (alleen de beschrijvingen met rode nummers) selecteert u het gewenste archiefstuk door op de knop 'Reserveren' te klikken
In het volgende scherm geeft u aan op welke dag u het archiefstuk wilt inzien
Indien u zich bevindt in de studiezaal en een tafelnummer heeft ontvangen kunt u dit nummer vermelden. Als u geen tafelnummer heeft kunt u tafelnummer 777 laten staan
Vervolgens bevestigt u uw reservering door deze te versturen.
Verwant materiaal
Beschikbaarheid van kopieën
Inventarisnummers van dit archief zijn niet in kopievorm beschikbaar
Afgescheiden archiefmateriaal
Aan het archief werden bandopnamen toegevoegd van tijdens de conferentie gehouden gesprekken. Deze zijn in eerste instantie overgedragen aan het filmarchief van de Rijksvoorlichtingsdienst, en later aan het Nederlands Instituut voor Beeld en Geluid te Hilversum.
Beschrijving van de series en archiefbestanddelen
- Plaatsingslijst I: Periode 1952-1970, A.
  - Stukken betreffende de plenaire conferenties., I.
    - Stukken betreffende voorbereidende activiteiten., 1952-1953; 1-2
      - "Reports and notes on American attitude towards Europe". 1952, 1
      - Correspondentie, op land geordend. 1952-1953, 2
    - Dossier "Bilderberg meeting at Oosterbeek, 29-31 mei 1954"; 3
      - List, notice to participants, invitation of prince Bernhard.
      - Opening address of H.R.H. Prince Bernhard.
      - Photos first Bilderberg-conference.
      - Minutes and official report.
      - Press comments.
      - Financiële bescheiden.
    - Dossier "Barbizon conference, March 1955"; 4
      - Working-papers.
      - Press-release and -comments.
      - Report.
      - Thank you-notes.
    - Dossier, bevattende "documents before and after Garmisch-Partenkirchen Conference"., 1955; 5
    - Stukken betreffende de conferentie in Garmisch-Partenkirchen, 23-25 september 1955; 6-9
      - Dossier "List of participants, invitation of prince Bernhard"., 6
      - Reports, ingekomen en geordend volgens agendapunten., 7
      - Press-releases., 8
      - "Verbatim reports" in het Engels en het Frans., 9
    - Dossier "Fredensborg conference (Denmark), 11-13 May 1956"; 10
      - List, note to participants, invitation of prince Bernhard.
      - Summaries and preparation during conference.
      - Press-release.
    - Dossier "Conference St. Simons Island (Georgia U.S.A.), February 1957"; 11
    - Dossier "Conference at Fiuggi (Italy), October 1957"; 12
      - Preliminary report and draft report.
      - Press-clippings.
    - Dossier "Conference at Buxton (England), 13-14 september 1958"; 13
    - Stukken betreffende de conferentie in Yesilköy (Turkije)., 1959; 14-17
      - Dossier "Invitation, agenda, list of participants and pieces"., 14
      - Ingekomen "Working papers"., 15
      - Dossier "reaction of participants on mr. Hofman's plan", houdende een enquête over een voorstel om de ontwikkelingshulp via de Verenigde Naties te financieren., 16
      - "Report, verbatim", met gedrukt exemplaar., 17
    - Dossier "Conference at Bürgenstock (Germany), May-June 1960"; 18
      - Papers Nato-Western Alliance.
      - Correspondance and relations to report.
    - Dossier "Conference at St. Castin (Canada), April 1961"; 19
      - Documents with interest in regard to agenda-topics.
      - Draft-report.
      - Press-release and -clippings.
      - Correspondence between secretariat and Canadian organizers.
    - Dossier "Conference at Saltsjöbaden (Sweden), 18-20 May 1962"; 20
      - Thank you-letters.
    - Dossier "Cannes conference, 29-31 May 1963"; 21
      - Introduction-papers.
      - Report and comments.
    - Dossier "Conference at Williamsburg (Virginia U.S.A.), 20-22 March 1964"; 22
    - Dossier "Conference at Villa d'Este (Italy), 2-4 April 1965"; 23
      - Press-comments.
    - Dossier "Conference at Wiesbaden (Germany), 25-27 March 1966"; 24
      - Reports and speeches
      - Press-conference.
    - Dossier "Cambridge conference, March-April 3, 1967"; 25
      - Report and discussions
      - Notes of participants made during conference.
    - Dossier "Conference at Mont Tremlant(Canada), 26-28 April 1968"; 26
      - Report, tape-lists.
      - Report, discussions and interviews.
    - Dossier "Conference at Marienlyst (Denmark), 9-11 May 1969"; 27
      Openbaarheid beperkt tot 01-01-2020
    - Dossier "Conference at Bad Ragaz (Switzerland), 17-19 April 1970"; 28
      Openbaarheid beperkt tot 01-01-2021
      - Interventions on agenda-items.
      - Press-release and -clippings (re: role of Japan).
    - Ingekomen teksten van lezingen, toegestuurd door deelnemers aan conferenties., 1960-1964; 29
  - Stukken betreffende het Steering Committee., II.
    - Stukken uit het jaar, 1954; 30
      - "Minutes of meetings of the Steering Committee".
      - "Paper by Walter Cister on Atomic Power".
      - Correspondance during 1954 ("principal letters").
      - Correspondance about practical arrangements.
    - Stukken uit het jaar, 1955; 31-34
      - Notulen van bijeenkomsten., 31
      - Dossier inzake een vragenlijst "on coexistence and future coexistence on Asian subjects"., 32
      - Correspondentie "on Barbizon conference"., 33
      - Correspondentie "on Garmisch-Partenkirchen conference"., 34
    - Stukken uit het jaar, 1956; 35-40
      - Notulen van bijeenkomsten., 35
      - Algemene correspondentie over de conferentie in Fredensborg., 36
      - "Papers of interest"., 37
      - Dossier "Correspondance self help for Europe"., 38
      - Correspondentie geordend volgens land: "Belgium-Netherlands"., 39
      - Correspondentie, geordend volgens land "Norway, Sweden, United Kingdom, United States of America"., 40
    - Stukken uit het jaar, 1957; 41-45
      - Notulen van bijeenkomsten., 41
      - Correspondentie over de conferentie op St. Simons Island., 42
      - Correspondentie over de conferentie in Fiuggi., 43
      - "Belangrijke correspondentie"., 44
      - Correspondentie, op land geordend., 45
    - Stukken uit het jaar, 1958; 46-50
      - Stukken betreffende de bijeenkomst van het Steering Committee op 10-12 januari 1958, 46
      - Stukken betreffende de bijeenkomst van het vergrote Steering Committee op 25-26 april 1958, 47
      - Dossier "Financieel United Kingdom". Augustus 1958, 48
      - Correspondentie: secretariaat, Z.K.H., Internationale organisaties en de landen Belgium-Germany., 49
      - Correspondentie met de landen "Italy-United States of America"., 50
    - Stukken uit het jaar, 1959; 51-54
      - Notulen van bijeenkomsten., 51
      - Correspondentie met de landen "Belgium-France"., 52
      - Correspondentie met de landen "Germany-Netherlands"., 53
      - Correspondentie met de landen "Norway-United States of America"., 54
    - Stukken uit het jaar, 1960; 55-57
      - Notulen van bijeenkomsten., 55
      - Algemene correspondentie van het secretariaat., 56
      - Correspondentie geordend per land., 57
    - Stukken uit het jaar, 1961; 58-60
      - Algemene correspondentie van het secretariaat en correspondentie met prins Bernhard., 58
      - Notulen van bijeenkomsten., 59
      - Correspondentie per land geordend., 60
    - Stukken uit het jaar, 1962; 61-65
      - Notulen van bijeenkomsten., 61
      - Mededelingen en circulaires van het secretariaat, correspondentie met prins Bernhard., 62
      - Dossier "Cadeau aan Z.K.H. wegens zijn 50e verjaardag"., 63
      - Correspondentie met de landen "Austria-Portugal"., 64
      - Correspondentie met de landen "Sweden-United States of America"., 65
    - Stukken uit het jaar, 1963; 66-68
      - Notulen van bijeenkomsten., 66
      - Correspondentie van het secretariaat, correspondentie met prins Bernhard (met dossier "books ordered by prince Bernhard")., 67
      - Correspondentie, geordend per land., 68
    - Stukken uit het jaar, 1964; 67A-70
      - Notulen van bijeenkomsten en correspondentie van het secretariaat., 67A
      - Stukken betreffende een brief van E.H. van den Beugel met voorstellen over verbetering van de gang van zaken bij conferenties., 68A
      - Correspondentie met de landen "Austria-Italy"., 69
      - Correspondentie met de landen "Netherlands-United-States of America"., 70
    - Stukken uit het jaar, 1965; 71-72
      - Notulen van bijeenkomsten, met correspondentie van het secretariaat., 71
      - Correspondentie op land geordend, 72
    - Stukken uit het jaar, 1966; 73-75
      - Notulen van bijeenkomsten met correspondentie van het secretariaat., 73
      - Dossier inzake een huwelijkscadeau aan prinses Beatrix en Claus van Amsberg., 74
      - Correspondentie op land geordend., 75
    - Stukken uit het jaar, 1967; 76-77
      - Notulen en correspondentie van het secretariaat, deels op onderwerp geordend., 76
      - Correspondentie op land geordend., 77
    - Stukken uit het jaar, 1968; 78-80
      - Notulen en correspondentie van het secretariaat, deels op onderwerp geordend., 78
      - Correspondentie met de landen Austria-Iceland" en internationale organisaties., 79
      - Correspondentie met de landen Italy-United States of America"., 80
    - Stukken uit het jaar, 1969; 81-83
      - Notulen en correspondentie van het secretariaat, deels op onderwerp geordend., 81
      - Informele correspondentie van E.H. van den Beugel, handelend over organisatorische aangelegenheden., 82
      - Correspondentie, op land geordend., 83
    - Stukken uit het jaar, 1970; 84-85
      - Notulen en correspondentie van het secretariaat, deels op onderwerp geordend., 84
      - Correspondentie, op land geordend., 85
    - Dossier inzake het J. Retinger-Fonds., 1963-1969; 86
    - Ingekomen "Lists of European and American Young Leaders", 1965-1966; 87
    - Diverse stukken., 1966-1969; 88
  - Bandopnamen., III.
    Overgedragen aan het filmarchief van de Rijksvoorlichtingsdienst: nr. 89-117
    - Bandopnamen van gesprekken tijdens de conferentie van 1956 (opgenomen op de banden merk B.A.S.F. en Scotch)., ---
      Voorheen inv. nr. 89-90
      - Band nr. 1-11., ---
      - Band nr. 12-13., ---
    - Bandopnamen van gesprekken tijdens de conferentie van 1958 (opgenomen op het merk B.A.S.F.), ---
      Voorheen inv. nr. 91
      genummerd 1-7.
    - Bandopnamen van gesprekken tijdens een bijeenkomst van het Steering Committee in Oosterbeek in januari 1959 (opgenomen op het merk Grundig), ---; genummerd 1-15, met lijst.
      Voorheen inv. nr. 92.
    - Bandopnamen van gesprekken tijdens de conferentie van 1960 (opgenomen op de merken B.A.S.F. en Scotch), ---
      Voorheen inv. nr. 93
      genummerd 1-4.
    - Bandopnamen van gesprekken tijdens de conferentie van 1961 (opgenomen op de merken LR, Audiotape 1841 en Scotch 190-8)., ---
      Voorheen inv. nr. 94-96
      - Band nr. 1-3A., ---
      - Band nr. 4-9A., ---
      - Band nr. 10-11., ---
    - Bandopnamen van gesprekken tijdens de conferentie van 1962 (opgenomen op de merken C.B.S. en Philips EL 3882 LP)., ---
      Voorheen inv. nr. 97-98
      - Banden nr. I, III-VIII, XI, XII., ---
      - Band nr. XIII-XVI., ---
    - Bandopnamen van gesprekken tijdens de conferentie van 1963 (opgenomen op het merk Philips EL 3882 LP)., ---
      Voorheen inv. nr. 99-100
      - Band nr. 1-VI., ---